高雄高等行政法院判決
　　　　　　　　　　　　　　　　　　 95年度訴字第797號
　　　　　　　　　　　　　　　.
原　　　告　佑昇水泥製品股份有限公司
代　表　人　甲○○
訴訟代理人　許佳新會計師
　　　　　　林振山會計師
被　　　告　財政部台灣省南區國稅局
代　表　人　乙○○局長
訴訟代理人　丁○○
　　　　　　戊○○
　　　　　　丙○○
上列當事人間因營利事業所得稅事件，原告不服財政部中華民國
95年7月14日台財訴字第09500240580號訴願決定，提起行政訴訟
。本院判決如下：
　　主  文
原告之訴駁回。
訴訟費用由原告負擔。
　　事  實
甲、事實概要：
    緣原告90年度營利事業所得稅結算申報，原列報營業成本新
    臺幣（下同）226,271,232元，經被告初查除以其承包第二
    高速公路及高速公路工程，依照承包合約規定之原料配比核
    未超耗，從其申報數認定外，其餘則因未能提示實際耗用及
    替代比率等相關證明文件，按水泥及其製品業原物料耗用通
    常水準核算，原料超耗分別為水泥11,505,827元，細砂及碎
    石1,333,434元及減水劑52元，乃剔除原料超耗合計12,839,
    313元，自營業成本項下調減，核定營業成本為213,431,919
    元。原告不服，申經復查結果，獲准追認營業成本1,333,43
    4元，其餘維持原核定。原告對營業成本項目仍表不服，提
    起訴願，遭決定駁回，遂提起本件行政訴訟。
乙、兩造聲明：
一、原告聲明求為判決：
（一）訴願決定及原處分（含復查決定）均撤銷。
（二）訴訟費用由被告負擔。
二、被告聲明求為判決：
（一）原告之訴駁回。
（二）訴訟費用由原告負擔。
丙、兩造主張之理由：
一、原告主張之理由：
（一）按「製造業耗用之原料，超過各該業通常水準者，其超過
      部分，非經提出正當理由經被告查明屬實者，不予減除。
      」為所得稅法第28條所明定。次按「製造業已依稅捐被告
      管理營利事業會計帳簿憑證辦法設置帳簿，平時對進料、
      領料、退料、產品、人工、製造費用等均作成紀錄，有內
      部憑證可稽，並編有生產日報表或生產通知單及成本計算
      表，經內部製造及會計部門負責人簽章者，其製品原料耗
      用數量，應根據有關帳證紀錄予以核實認定。製造業不合
      前項規定者，其耗用之原料如超過各該業通常水準；超過
      部分，除能提出正當理由，經查明屬實者外，應不予減除
      。」為營利事業所得稅查核準則（下稱查核準則）第58條
      第1項及第2項所規定。另「行政機關就該管行政程序，應
      於當事人有利及不利之情形，一律注意。」「行政機關應
      依職權調查證據，不受當事人主張之拘束，對當事人有利
      及不利事項，一律注意。」分別為行政程序法第9條及第
      36條所規定。
（二）原告本期主要營業項目為預拌混凝土之製造、加工、買賣
      ，本期營利事業所得稅結算申報，列報營業成本226,271,
      232元，原核除以其承包第二高速公路及高速公路，依照
      承包合約規定之原料配比，核未超耗，從申報數認定，其
      餘因未能提示實際耗用及替代比率等相關證明文件，乃依
      水泥及其製品業原物料耗用通常水準核算，原料超耗分別
      為水泥11,505,827元、細砂碎石1,333,434元（復查決定
      已追認）及減水劑52元，剔除原料超耗合計12,839,313元
      ，自營業成本項下調減，核定營業成本213,431,919元。
      按財政部頒水泥業及水泥製品業原物料通常耗用水準所載
      「飛灰混凝土配合比參考基準」（１）普通鋼筋混凝土中
      ，飛灰摻量不宜超過基準混凝土水泥用量的35％，飛灰取
      代水泥率不宜超過20％。「高爐石粉配於混凝土之配合比
      基準」高爐石之添加，主要在於其俱低水合熱、耐久性、
      提高緻密性、預防腐蝕性以及優越的後續強度性，其用量
      （％of C）不可超70％；一般以5％～60％為適當範圍。
      由上述2項原物料通常耗用水準之說明，高爐石粉用量為
      水泥5％～60％及飛灰取代水泥率不超過20％，即屬合乎
      財政部頒該業原物料通常耗用水準。故不僅水泥耗用量應
      受上述部頒標準之核算，爐石粉及飛灰亦應受上述部頒標
      準之核算，應屬適法。被告初核計算超耗時，將爐石粉及
      飛灰之耗用視為合理，再計算高單價水泥之超耗，顯與上
      述2項（爐石粉及飛灰）部頒該業原物料通常耗用水準相
      違悖。亦即飛灰摻量不宜取代水泥用量，自宜剔除飛灰耗
      用量，再者，爐石粉用量為水泥5％～60％，故其超耗，
      自宜剔除爐石粉之耗用量，始為適法。
（三）被告以台北科技大學彭耀寰教授於西元1998年4月向國稅
      局提出，供混凝土綜合配合比之估算用，以下列之公式：
         W-0.16F-0.56SL-0.25F（W/C1）
      C2=──────────────
          （W/C1）+ 0.094y
      C2：實際生產配合比中水泥使用量（kg/m3）。
      C1：原本於某一特定要求之抗壓強度下，未添加任何摻料
          之基準混凝土配合比中，其水泥之規範用量。
      W：針對上述水泥使用量C1（kg/m3）所需水量（kg/m3）
      y：於實際配合比中，減水劑對水泥使用量（％ of C2）
         之添加量（％）。
      F：飛灰使用量。
      SL：爐石使用量。
      由於上述公式之未知數有C2、C1、W、y、F、SL，為何被
      告計算C2（水泥耗用量）時，SL（爐石使用量）、F（飛
      灰使用量）、W（水灰比）、y（減水劑使用量）均使用原
      告帳上實際耗用量，易言之，被告以原告之爐石粉及飛灰
      之耗用量，並虛擬原告水灰比為0.5，代入上述之公式，
      來計算水泥之使用量。亦言之，爐石粉及飛灰耗用多少並
      無關超耗，所有超耗均為水泥，合理嗎？上述公式亦可以
      原告實際水泥之耗用量，來核算爐石粉及飛灰之耗用量，
      是否超耗？為何被告不按上述公式計算爐石粉及飛灰之超
      耗，顯見上述公式相互矛盾。
（四）本件原告、被告雙方之爭點，在於製造混凝土之過程，其
      中耗用原料之計算公式中，有所謂的水灰比，被告依據其
      搜集之資料，以及參照財政部所訂頒之製造業原物料耗用
      標準內所舉之實例；堅持一律以0.5之數據為水灰比之常
      數，核算原告之原料耗用量進而剔除水泥超耗12,685,855
      元，原告則是主張水灰比絕非一成不變，實際上係隨抗壓
      強度規格之不同而有所不同，水灰比自0.4-0.8，不能一
      律以0.5計算，否則認定事實，實有違誤，適用法令，即
      有偏頗，有違行政程序法第9條及第36條之規定。
（五）按被告依據財政部訂頒之製造業原料耗用標準所舉之例，
      其適用之水灰比為0.5，即據以核定原告所有產品均按0.5
      之水灰比核定超耗。惟被告顯然是只見樹木，不見森林，
      在財政部訂頒之原物料耗用標準中，亦以白紙黑字，載明
      水灰比通常>0.4；0.4-0.8，且該報告撰寫人台北科技大
      學彭耀寰教授，於報告結論中特別註明：「因此本報告雖
      然提出本人推薦之估算法，仍應以各家混凝土廠商特定之
      配方，特定規格加以評估比對，其比對評估法仍大略可以
      參考本人所提之公式，但切不可完全執著於此一公式。」
      然被告不僅執著於此一公式，而且一成不變，一律以0.5
      水灰比作為常數，代入公式中，其計算顯有偏頗。而對於
      原著作人所提「應以各家混凝土廠商特定之配方，特定之
      規格加以評估比對」云云，視而不見，刻意忽略，實難令
      人折服。
（六）依照中華民國國家標準（CNS），有關混凝土配比設計準
      則第4頁，關於非輸氣混凝土之水灰比標準，即規定由0.
      38-0.67，又依被告舉證之同一資料來源一公共工程技術
      資料庫第03053章有關水泥混凝土之一般要求，亦記載水
      灰比自0.384-0.708（數字更為精確），可資佐證。至於
      被告舉證所列之第03050章係指水中混凝土，係特殊用途
      之混凝土，被告不知是故意或過失，並未對此加以指明，
      似有誤導之嫌。又被告另舉行政院原子能委任會之研究報
      告，其中水灰比為0.47，似乎認為以0.5計算，對原告尚
      有寬鬆之意，經查該研究報告係專門針對抗壓強度4,000
      磅之混凝土而言，此一規格之混凝土，亦屬性質特殊之混
      凝土，被告不為說明，不知其居心為何？
（七）被告剔除原料超耗分別為水泥11,505,827元，剔除水泥所
      佔比例高達百分之百，經查混凝土係由水泥，細砂、碎石
      及飛灰、爐石粉，分散劑等原料混合而成，實際上，水泥
      所占混凝土之比例僅為16％- 17％，縱有超耗亦應該是就
      原料，按比例剔除。而被告卻以水泥價格較高，凡有超耗
      ，均就原料－水泥剔除，以期增加課稅所得額，似此偏頗
      不合理之決定，如何令納稅義務人心服？原告曾就被告剔
      除後之原料比例，請求學術機構－嘉義大學作一測試，是
      結果根本達不到抗壓強度，根本不成其為混凝土，據此，
      可見被告之核定，實為閉門造車，違反一般之經驗法則。
（八）綜觀被告所提之補充理由狀，其內容不外強調由台北科技
      大學彭耀寰教授所提預拌混凝土配合比估算公式，其所舉
      之計算例，即以0.5代入公式中據以計算，而此0.5之水灰
      比，對納稅人而言，已屬較寬鬆之標準，並舉亞洲水泥公
      司等搜集而來的資料，證明其所言不虛。惟查：
  １、按水灰比，依中華民國之國家標準係自0.38~0.67，而財
      政部訂頒之製造業原料耗用標準則訂為0.4~0.8，因而0.5
      只是變數而非常數，如果水灰比0.5是常數，一則國家標
      準即不必訂為自0.38~0.67，二則亦並無所謂寬鬆不寬鬆
      的問題，因為0.5如為常數，則應一體適用，不容有其他
      之選擇，否則必然違反公平原則。因此，被告之答辯，論
      理上即有矛盾。
　２、原告並不否定水灰比0.5是變數，可以作為選項，因而由
    　彭教授設例計算時，採用0.5之水灰比代入公式，據以計
    　算，就數學演算而言並無錯誤，但是誠如彭教授報告結論
    　中所言:本報告雖然提出本人推薦之估算法，仍應以各混
    　凝土廠商特定之配方，特定規格加以評估比對，其比對評
    　估法仍大略可以參考本人所提之公式，但切不可完全執著
    　於此一之公式。據此，依彭教授自己之見解，亦認為各家
    　混凝土廠商，會有特定配方及規格，而且告誡稽徵機關不
    　可完全執著於此一公式。原告所不能接受的是被告不僅執
  　　著於依此公式計算超耗，且一律以水灰比0.5核定，根本
    　不考慮原告因產品不同，自應適用不同的水灰比，似此近
    　於閉門造車，執意依公式並一律適用0.5之水灰比，以期
    　核算超耗之心態，無法令納稅人心服。
　３、退一步而言，撇開水灰比是否一定為0.5之爭執，依行政
　　　程序法第8條規定：行政行為應以誠實信用之方法為之，
      並應保護人民正當合理之信賴，學者稱此為誠信原則，誠
      信原則乃法律行為之帝皇條款，行政行為應受其拘束，應
      為行政機關所信守，又依被告自行發布之審查預拌混凝土
      業核算原料耗用注意事項，第4點亦明文規定：各查審人
      員在核算預拌混凝土業之原料耗用時，應力求審核之公平
      性、客觀性及各級配之合理性。配方比的合理性才是查核
      的關鍵，各配比使用量的原則為水泥＞爐石＞飛灰，水泥
      不低於50%且爐石與飛灰用量相當(下略)，可是被告於本
      件查核原告之水泥用量時，根本無視於上揭行政程序法及
      相關注意事項之規定，一意孤行，其核定結果根本不慮及
      預拌混凝土，係由水泥及爐石、飛灰及碎石細砂等混合而
      成，專以水泥為剔除對象，換句話說，所有超耗數量，均
      認為是水泥超耗，而剔除後之核定結果，造成水泥用量太
      少不僅違背其自行訂頒之水泥不得少於50%之標準，而且
      爐石與飛灰用量，遠大於水泥，依其核定所生產之預拌混
      凝土，勢將造成無法抗壓甚或不能凝固之結果，被告對此
      均無詞以對，可見其亦自認理虧，以至詞窮。而所謂公平
      性、客觀性、合理性，豈非自欺欺人？
  ４、被告又舉查核準則第58條第2項，認為系爭水泥超耗部分
      ，必須由原告自行提出正當理由，並經被告查核屬實之情
      況，才可認列，惟事實上，本件於被告初核之時，原告即
      提出主要客戶簽章證明之混凝土配合比例設計計算表，惟
      被告均置之不理，或謂之為臨訟補證，且預拌混凝土之性
      質，則是於一旦製造完成，必須立即以特種之運輸車輛，
      運送至買方之工地施工，無法保留任何存貨，因此就所生
      產之混凝土而言，根本不可能由事後予驗證，被告謂由原
      告提出正當理由云云，實屬強人所不能。綜上，被告堅持
      依彭耀寰教授所設計之公式，核算超耗固有所據，惟公式
      中之水灰比0.5只是變數，而非常數，自應依產品之不同
      而適用不同之水灰比，一律以0.5之水灰比計算，顯然違
      背事實。其次，縱有超耗，由於混凝土係由水泥、砂石、
      爐石粉、飛灰等混合而成，飛灰與爐石粉，與水泥有替代
      性，不可能解釋為凡有超耗一定是水泥超耗，而就水泥用
      量予以剔除，被告欲求擴大剔除金額之效果，實屬司馬昭
      之心，有違誠信原則，亦與行政程序法第8條規定不合，
      而且剔除之結果，亦違反被告自己所訂定之注意事項之內
      容，此亦違反平等原則。
（九）綜上，原告所爭執著，在於被告一律以水灰比0.5核定，
      其核定違背一般公認之標準，包括中華民國國家標準，而
      且於剔除原料超耗時，進而又專挑其中原料最貴的一項目
      －水泥，予以剔除，以致形成不公不義，違背經驗法則。
      本件被告所舉之事證，均為特殊用途之混凝土之水灰比，
      非原告所產製之一般用途混凝土，被告似有指鹿為馬，故
      意誤導之嫌。被告不全不義之核定，應予以撤銷，並本諸
      公平合理之立場重新核定，以維納稅義務人合法之權益。
二、被告答辯之理由：
（一）按「製造業耗用之原料，超過各該業通常水準者，其超過
      部分，非經提出正當理由經稽徵機關查明屬實者，不予減
      除。」為所得稅法第28條所明定。次按「製造業已依稅捐
      稽徵機關管理營利事業會計帳簿憑證辦法設置帳簿，平時
      對進料、領料、退料、產品、人工、製造費用等均作成紀
      錄，有內部憑證可稽，並編有生產日報表或生產通知單及
      成本計算表，經內部製造及會計部門負責人員簽章者，其
      製品原料耗用數量，應根據有關帳證紀錄予以核實認定。
      製造業不合前項規定者，其耗用之原料如超過各該業通常
      水準；超過部分，除能提出正當理由，經查明屬實者外，
      應不予減除。」為查核準則第58條第1項及第2項所規定。
（二）查預拌混凝土的原料有水泥、細砂、碎石、水、減水劑、
      飛灰及爐石等；而水、減水劑、飛灰及爐石等各添加原料
      之用途如下：
（１）水：加水的目的在釋放水合熱，促進其化學反應；水加太
      多，水合熱被稀釋，溫度無法上升，反應速率不夠，易造
      成混凝土之強度不夠；水加太少，一下子釋放出太高熱量
      ，則容易造成混凝土崩裂；故水灰比不宜太高（添加減水
      劑，會使水灰比更低）。
（２）減水劑：為一種陽離子之表面活性劑，添加減水劑可改善
      拌和物之和易性，故可減少水泥用量、增強強度及減少水
      的用量。
（３）飛灰：為火力發電所排放之灰塵，本身不具膠結力，須與
      水泥水化才能產生膠結力。添加飛灰可填塞混凝土中的小
      孔隙，提高骨材介面鍵結強度，以減少混凝土的透水性並
      提高耐久性；但添加太多則易造成混凝土抗蝕度不足。
（４）爐石：為熔煉鋼鐵所生之副產物，與水泥混合可將水合生
      成的氫氧化鈣消耗掉，形成水硬性膠體填塞孔隙，提高水
      密性，有助抗海水及硫鹽侵蝕，防止鋼筋腐蝕;爐石具泌
      水性，故添加爐石可減少用水量，但添加太多會使水泌出
      太多，易造成混凝土強度不夠。
（三）上開每一種原料變動均會影響其配比。是原告既未提示足
      資證明其配方比可生產出符合各該抗壓強度規格之佐證資
      料，以證明其主張之事實，是被告原核定依水泥及其製品
      業原物料耗用通常水準核算水泥超耗規範之每lkg原液減
      水劑一般可減少水泥用量10～15kg，其用量百分比為水泥
      之0.15％～l.35％、每1m3混凝土飛灰之適當用量為50～1
      80kg/m3，及爐石之用量不可超過水泥之70％；一般以5％
      ～60％約為適當範圍，計算超耗，並無不合，其主張洵不
      足採。
（四）原告雖提示國立嘉義大學土木與水資源工程學系水工與材
      料試驗場民國（下同）95年12月1日「混凝土配合比例設
      計測試報告」，惟送樣日期為95年9月11日，核非系爭年
      度各項工程水泥使用量及配比。又經彙整其提示混凝土配
      合比例設計計算表及統一發票等資料，該配比設計並未經
      客觀公證機構驗證，且在其申報期初製成品存貨及期末製
      成品存貨均為零情形下，其統一發票數量與申報之直接原
      料明細表所載生產數量亦不相符，無法勾稽查對，是其既
      未提出當時生產混凝土之配比符合各抗壓強度規格之佐證
      資料以實其說，被告原核定依水泥及其製品業原物料耗用
      通常水準核算水泥超耗，並無不合。
（五）又查財政部所頒訂混凝土業之原物料耗用通常水準，係採
      用原台北科技大學彭耀寰教授於87年4月向國稅局所提出
      之混凝土綜合配合比估算公式，該估算公式中「水灰比」
      係以0.5計算，合先陳明。次查，被告為探究預拌混凝土
      各原料之合理配比，曾於94年10月17日邀請彭教授蒞被告
      處，講授混凝土業原物料、生產流程及公式解說，被告曾
      詢問彭教授、實地訪查台泥仁德廠及上網搜尋相關資料，
      均顯示以水灰比0.5配合彭教授於部頒標準中所提出之綜
      合比估算公式，以估算水泥應耗量，對業者已是較寬鬆之
      標準。再者，依被告所蒐集之資料，（１）亞洲水泥股份
      有限公司90年6月1日「水泥與混凝土教育訓練」3.及5.均
      載明「最大」水灰比為0.5；（２）臺中市政府施工說明
      書「第03050章混凝土基本材料及施工方法」2.1.1（0305
      0-7頁）註3.載明「最大」水灰（膠）比「限制」為0.5；
      （３）921集集大地震公路重要橋樑復建設計與施工第六
      章橋樑施工（g）混凝土澆鑄，水灰比w/c＝0.39；綜上，
      依被告所蒐集之資料，足以證明以水灰比0.5，以估算水
      泥應耗量，對原告確已是較寬鬆之標準。
（六）另依查核準則第58條第2項規定，系爭水泥超耗部分必須
      由原告自行提出「正當理由」，並經被告查證屬實之情況
      下，才可認列，否則即應予以剔除，惟原告僅提示由其「
      自行」製作，再由其交易對象蓋章之「混凝土配合比例設
      計計算表」，據以主張其水灰比大於0.5，惟仍未提示足
      資證明其配方比可生產出符合各該抗壓強度規格之佐證資
      料，以證明其主張符合查核準則第58條第2項規定之「正
      當理由」。又按「當事人主張事實須負舉證責任，倘其所
      提出之證據不足為主張事實之證明，自不能認其主張之事
      實為真實。」最高行政法院36年判字第16號著有判例。再
      按租稅稽徵程序，稽徵機關雖依職權調查原則進行，惟有
      關課稅要件事實，多發生於納稅義務人所得支配之範圍，
      原告知之最稔，亦即原告就課稅資料具有較近之「證據距
      離」，其卻怠於提示相關證明文件供核，於應盡之協力義
      務有違，致被告無法進行職權調查，原告自應負擔客觀舉
      證責任之不利益。
（七）綜上，原告既無法就其主張提示相關資料供核，則被告依
      財政部頒訂之水泥及其製品業原物料耗用通常水準，以水
      灰比0.5核算其水泥應耗量，核定剔除系爭水泥超耗11,50
      5,827元，並無不合。
    理  由
一、按「製造業耗用之原料，超過各該業通常水準者，其超過部
    分，非經提出正當理由經稽徵機關查明屬實者，不予減除。
    」所得稅法第28條定有明文。次按「製造業已依稅捐稽徵機
    關管理營利事業會計帳簿憑證辦法設置帳簿，平時對進料、
    領料、退料、產品、人工、製造費用等均作成紀錄，有內部
    憑證可稽，並編有生產日報表或生產通知單及成本計算表，
    經內部製造及會計部門負責人員簽章者，其製品原料耗用數
    量，應根據有關帳證紀錄予以核實認定。製造業不合前項規
    定者，其耗用之原料如超過各該業通常水準；超過部分，除
    能提出正當理由，經查明屬實者外，應不予減除。」為查核
    準則第58條第1項及第2項所規定。
二、本件原告90年度營利事業所得稅結算申報，原列報營業成本
    226,271,232元，經被告初查除以其承包第二高速公路及高
    速公路工程，依照承包合約規定之原料配比核未超耗，從其
    申報數認定外，其餘則因未能提示實際耗用及替代比率等相
    關證明文件，按水泥及其製品業原物料耗用通常水準核算，
    原料超耗分別為水泥11,505,827元，細砂及碎石1,333,434
    元及減水劑52元，乃剔除原料超耗合計12,839,313元，自營
    業成本項下調減，核定營業成本為213,431,919元。原告不
    服，申經復查結果，獲准追認營業成本1,333,434元，其餘
    維持原核定等情，業經兩造分別陳述在卷，並有被告90年度
    營利事業所得稅結算申報核定通知書及復查決定書附原處分
    卷可稽，自堪認定。
三、本件原告提起本件訴訟係以：被告之核定結果根本不慮及預
    拌混凝土，係由水泥及爐石、飛灰及碎石細砂等混合而成，
    專以水泥為剔除對象，即所有超耗數量，均認為是水泥超耗
    ；又耗用原料計算公式中之水灰比絕非一成不變，實際上係
    隨抗壓強度規格之不同而有所不同，被告一律以0.5之數據
    為水灰比之常數，核算原告之原料耗用量，進而剔除水泥超
    耗11,505,827元，有違行政程序法第8條、第9條及第36條之
    規定等語，資為爭議。
四、經查：
（一）按稅務訴訟之舉證責任分配理論與一般行政訴訟相同，即
      主張權利或權限之人，於有疑義時除法律另有規定外，應
      就權利發生事實負舉證責任，而否認權利或權限之人或主
      張相反權利之人，對權利之障礙或是消滅、抑制之事實，
      負舉證責任，此觀行政訴訟法第136條準用民事訴訟法第
      277條之規定自明。至行政訴訟法第133條規定法院於撤銷
      訴訟應依職權調查證據，僅使法院於裁判時，作為裁判基
      礎之資料不受當事人主張之拘束，並得就依職權調查所得
      之資料，經辯論後，採為判決基礎，惟當事人之舉證責任
      並不能因法院採職權調查證據而免除。又稅捐法律關係，
      乃是依稅捐法之規定，大量且反覆成立之關係，具有其特
      殊性，稅捐稽徵機關並未直接參與當事人間私經濟活動，
      其能掌握之資料自不若當事人，是稅捐稽徵機關如已提出
      相當事證，客觀上已足能證明當事人之經濟活動，即難謂
      未盡舉證責任（最高行政法院93年度判字第1607號判決參
      照）。
（二）經查，本件原告主要營業項目為預拌混凝土及預鑄水泥品
      之製造、加工、買賣及前項有關產品之進出口貿易業務，
      有公司登記資料查詢附本院卷可稽。是本件原告以預拌混
      凝土為其主業，而系爭營業成本因其內部控管不能達到查
      核準則第58條第1項所定之內部控管流程，即不符合根據
      有關帳證紀錄予以核實認定之規定，為原告所不爭，次查
      ，預拌混凝土的原料有水泥、細砂、碎石、水、減水劑、
      飛灰及爐石等；而水、減水劑、飛灰及爐石等各添加原料
      之用途如下：１、水：加水的目的在釋放水合熱，促進其
      化學反應；水加太多，水合熱被稀釋，溫度無法上升，反
      應速率不夠，易造成混凝土之強度不夠；水加太少，一下
      子釋放出太高熱量，則容易造成混凝土崩裂；故水灰比不
      宜太高（添加減水劑，會使水灰比更低）。２、減水劑：
      為一種陽離子之表面活性劑，添加減水劑可改善拌和物之
      和易性，故可減少水泥用量、增強強度及減少水的用量。
      ３、飛灰：為火力發電所排放之灰塵，本身不具膠結力，
      須與水泥水化才能產生膠結力。添加飛灰可填塞混凝土中
      的小孔隙，提高骨材介面鍵結強度，以減少混凝土的透水
      性並提高耐久性；但添加太多則易造成混凝土抗蝕度不足
      。４、爐石：為熔煉鋼鐵所生之副產物，與水泥混合可將
      水合生成的氫氧化鈣消耗掉，形成水硬性膠體填塞孔隙，
      提高水密性，有助抗海水及硫鹽侵蝕，防止鋼筋腐蝕;爐
      石具泌水性，故添加爐石可減少用水量，但添加太多會使
      水泌出太多，易造成混凝土強度不夠。而上開每一種原料
      變動均會影響其配比。是原告既未提示足資證明其配方比
      可生產出符合各該抗壓強度規格之佐證資料，以證明其主
      張之事實。則被告原核乃依水泥業及水泥製品業原物料耗
      用通常水準計算原物料之應耗量，按該業原物料耗用通常
      水準，即減水劑用量標準為水泥百分率0.15至1.35；高爐
      石粉用量為水泥百分之5至60；飛灰於1立方米混凝土中用
      量50至180公斤之範圍，核算本年度直接原料中水泥及細
      砂、碎石及減水劑超耗為11,505,827元、1,333,434元及
      52元，合計12,839,313元，即非無據；惟復查決定考量砂
      與碎石間之替代率及骨材（細砂、碎石）於製程中可容許
      之損耗率，重行計算細砂、碎石之耗用量，均核未超耗，
      至高爐石粉、飛灰及減水劑等原料耗用依該業原物料耗用
      通常水準－水泥計算公式及範例，經核算高爐石粉及飛灰
      等核未超耗，水泥超耗11,505,827元、減水劑超耗52元，
      合計原料超耗11,505,879元（11,505,827元＋52元），乃
      追認營業成本1,333,434元，並無違誤。是原告主張：被
      告之核定結果根本不慮及預拌混凝土，係由水泥及爐石、
      飛灰及碎石細砂等混合而成，專以水泥為剔除對象，即所
      有超耗數量，均認為是水泥超耗云云，不足採信。
（三）又原告主張：耗用原料計算公式中之水灰比絕非一成不變
      ，實際上係隨抗壓強度規格之不同而有所不同，被告一律
      以0.5之數據為水灰比之常數，核算原告之原料耗用量進
      而剔除水泥超耗11,505,827元，有違行政程序法第8條、
      第9條及第36條之規定云云。惟查，財政部頒訂之水泥業
      及水泥製品業原物料耗用通常水準，其中混凝土配合比係
      採用原台北科技大學彭耀寰教授於87年4月向國稅局所提
      出之混凝土綜合配合比估算公式，該估算公式中「水灰比
      」係以0.5計算，有該水泥業及水泥製品原物料耗用通常
      水準附本院卷可稽。次查，被告為探究預拌混凝土各原料
      之合理配比，曾於94年10月17日邀請彭耀寰教授蒞被告處
      ，講授混凝土業原物料、生產流程及公式解說，被告曾就
      此詢問彭耀寰教授，並實地訪查台泥仁德廠及上網搜尋相
      關資料，均顯示以水灰比0.5配合彭耀寰教授於財政部頒
      訂之水泥業及水泥製品業原物料耗用通常水準中所提出之
      綜合比估算公式，以估算水泥應耗量，對業者已是較寬鬆
      之標準。再者，據亞洲水泥股份有限公司90年6月1日「水
      泥與混凝土教育訓練」水泥及爐石粉規範習題參考解答所
      載，常重粒料混凝土、具有水密性要求之常重混凝土其「
      最大」水灰比均為0.5；又臺中市政府施工說明書第03050
      章「混凝土基本材料及施工方法」2.1.1註3亦載明水中混
      凝土之「最大」水灰（膠）比限制為0.5；另921集集大地
      震公路重要橋樑復建設計與施工第六章橋樑施工（g）混
      凝土澆鑄載以「本工程混凝土強度採用350kg/c㎡，水灰
      比w/c＝0.39．．．」等語，有亞洲水泥股份有限公司「
      水泥與混凝土教育訓練」水泥及爐石粉規範習題參考解答
      、臺中市政府施工說明書及921集集大地震公路重要橋樑
      復建設計與施工等附本院卷可參，由上開資料觀之，足見
      以水灰比0.5，估算水泥應耗量，對原告確已是較寬鬆之
      標準。足見原告此部分之主張，亦不足採信。
（四）再按查核準則第58條第2項之規定，系爭水泥超耗部分須
      由原告自行提出「正當理由」，並經被告查證屬實，始可
      認列，否則即應予以剔除。經查，原告固提出國立嘉義大
      學土木與水資源工程學系水工與材料試驗場95年12月1日
      「混凝土配合比例設計測試報告」供參，惟該測試報告送
      樣日期為95年9月11日，核非系爭年度各項工程水泥使用
      量及配比，有該測試報告附本院卷足憑；另原告提出混凝
      土配合比例設計計算表及統一發票等資料供核，惟該混凝
      土配合比例設計計算表乃原告自行製作，再由其交易對象
      蓋章，並未經客觀之公證機構驗證，且在其申報期初製成
      品存貨及期末製成品存貨均為0元情形下，其統一發票數
      量與申報之直接原料明細表所載生產數量亦不相符，無法
      勾稽查對，有直接原料明細表及統一發票明細表附原處分
      及本院卷可稽。則原告既無法提示足資證明其配方比可生
      產出符合各該抗壓強度規格之佐證資料，以證明其主張符
      合查核準則第58條第2項規定之「正當理由」，揆諸前揭
      說明，被告就本件採用「超耗」推計規定，依水泥業及水
      泥製品業原物料耗用通常水準核算，核定剔除系爭水泥超
      耗11,505,827元，核無不合。足見原告所提出之上開證據
      ，均不足為其有利認定之證據。
五、綜上所述，原告之主張既不可採，則被告原核定以原告90年
    度營利事業所得稅結算申報，其營業成本除承包高速公路工
    程依照承攬合約規定之原料配比核未超耗，從其申報數認定
    外，其餘則按水泥業及水泥製品業原物料耗用通常水準核算
    ，原料超耗分別為水泥11,505,827元，細砂及碎石1,333,43
    4元及52元，乃剔除原料超耗合計12,839,313元，核定營業
    成本為213,431,919元；嗣經復查決定重行核定細砂、碎石
    均未超耗，水泥超耗11,505,827元、減水劑超耗52元，追認
    營業成本1,333,434元，揆諸前揭規定，並無違誤；訴願決
    定予以維持，亦無不合；原告起訴意旨求為撤銷訴願決定及
    原處分，為無理由，應予駁回。又本件事證已臻明確，兩造
    其餘主張，核與本件判決結果不生影響，爰不一一論述。
據上論結，本件原告之訴為無理由，依行政訴訟法第195條第1項
後段、第98條第3項前段，判決如主文。
中　　華　　民　　國　　96　　年　 　5　　月　 24  　 日
                  第二庭審判長法  官　江幸垠
                              法  官　簡慧娟
                              法  官　許麗華
以上正本係照原本作成。
如不服本判決，應於判決送達後20日內向本院提出上訴書狀，其
未表明上訴理由者，應於提起上訴後20日內向本院提出上訴理由
書（須按對造人數附繕本）；如於本判決宣示或公告後送達前提
起上訴者，應於判決送達後20日內補提上訴理由書（須附繕本）
。未表明上訴理由者，逕以裁定駁回。
提起上訴應預繳送達用雙掛號郵票7份（每份34元）。
中　　華　　民　　國　　96　　年　 　5　　月　 24  　 日
　　　　　　　　　　　　　　　書記官  李昱
